【裁判字號】    90,上易,887
【裁判日期】    900615
【裁判案由】    詐欺等
【裁判全文】
臺灣高等法院高雄分院刑事判決                      九十年度上易字第八八七號
    上  訴  人  台灣高雄地方法院檢察署檢察官
    被      告  甲○○
右上訴人因被告詐欺案件，不服台灣高雄地方法院八十八年度易緝字第一０八號中華
民國九十年三月三十日第一審判決（起訴案號：台灣高雄地方法院檢察署八十四年度
偵字第二０八二０號），提起上訴，本院判決如左：
    主  文
上訴駁回。
    理  由
一、公訴意旨略以：被告甲○○於民國八十四年八月十一日起在台燁企業有限公司（
    以下簡稱台燁公司）上班，擔任業務員之工作，負責貨物包裝，與李金山（已另
    案判決確定）共同基於為自己不法所有之概括犯意，偽造王繁臺之身分證後，持
    向經濟部登記在高雄市○○區○○路五六七號虛設台燁公司，連續於(1)八十四年
    八月初某日，由冒用王繁臺姓名之不詳姓名成年男子，將登記為台燁公司所有車
    牌號碼ＢＬ－六三五三號自小客車，開往高雄縣鳥松鄉○○街一三八號丙○○經
    營之昇泰汽車公司，詐使該公司代為修理更換汽車材料，修理材料費用新臺幣（
    下同）十八萬七千元；(2)八十四年九月二日起至同年十月二日止，由冒用王繁臺
    之不詳姓名成年男子，向立群食品行股東兼業務員丁○○詐購十噸半之電宰雞肉
    ，價金五十萬六千六百二十八元；(3)八十四年十月四日，由冒用王銘仁之不詳姓
    名成年男子，向世寶機器五金股份有限公司乙○○詐購堆高機一台，價金四十七
    萬二千五百元，僅付現金五萬元，餘款四十二萬二千五百元；(4)八十四年十月六
    日，由冒用王繁臺之不詳姓名成年男子，向美喬家飾企業行負責人江清瑞詐購傢
    俱一批，價金二十二萬九千元；(5)八十四年十月二日，由冒用王繁臺之不詳姓名
    成年男子，向吳益興所經營之機車行購買機車三輛，價金十六萬零五百元；(6)八
    十四年九月二十六日，向大林電子公司溫家碩購買購買二台點唱機，價金六萬九
    千元，均簽發台燁公司或王繁臺為發票人，付款人為台灣銀行五甲分行或台東中
    小企業銀行之支票給付，惟屆期提示均遭退票，因被告涉犯刑法第二百十六條、
    第二百十二條偽造文書罪、第三百三十九條詐欺取財罪嫌云云。
二、按犯罪事實應依證據認定之，無證據不得推定其犯罪事實。又不能證明被告犯罪
    者，應諭知無罪之判決，刑事訴訟法第一百五十四條、第三百零一條第一項分別
    定有明文。次按刑法第三百三十九條第一項詐欺罪之成立，以意圖為自己不法之
    所有，以詐術使人將本人或第三人之物交付為要件，所謂以詐術使人交付，必須
    被詐欺人因其詐術而陷於錯誤，若其所用方法，不能認為詐術，亦不致使人陷於
    錯誤，即不構成該罪；又告訴人之告訴，係以被告受刑事訴追為目的，是其陳述
    是否與事實相符，仍應調查其他證據以資審認，最高法院四十六年台上字第二六
    ０號、五十二年臺上字第一三００號分別著有判例。
三、公訴意旨認被告涉犯刑法第二百十六條、第二百十二條行使偽造文書罪、第三百
    三十九條第一項詐欺取財罪嫌，無非以被害人丙○○、丁○○、乙○○、江清瑞
    之指訴、僭稱為「王繁臺」或「王銘仁」之人購物時所簽發之支票、扣案李進祥
    為負責人之敬廷企業有限公司（以下簡稱敬廷公司）與同徠實業有限公司（以下
    簡稱同徠公司）營利事業登記證及甲○○之支票往來明細為為據，而認被告李進
    詳明知上情，仍受僱擔任該台燁公司之業務員，負責所詐得貨物包裝及搬運，與
    李金山等人有共犯關係為其論斷之依據。訊據被告堅決否認有何偽造文書及詐欺
    取財犯行，辯稱：我只是受雇於李金山在台燁公司負責倉庫貨物之搬運，並不知
    倉庫中之貨物係其他人在外騙而來，嗣後發覺有異，就立刻通知被害人丁○○報
    案，其間雖曾答應李金山登記為「敬廷公司」及「同徠公司」之負責人，並請領
    支票供李金山使用，然該公司尚未營運便已東窗事發，並未詐騙他人等語。經查
    ：
(一)被害人丙○○、乙○○江清瑞、丁○○、吳益興及溫家碩雖均於警訊時指陳，有
    一自稱為「王繁臺」或「王銘仁」之人，向渠等購買前開商品，並簽發「王繁台
    」或「台燁公司」之支票支付價金，惟屆期均未兌現，然(1)渠等於前案（即台灣
    高雄地方法院八十五年易字第三八七三號）審理中，經承審法官提示臺灣高雄地
    方法院檢察署八十四年度偵字第二四八八０號卷所附之法務部高雄縣調查站李金
    山等涉嫌詐欺等案證物清冊內所附之自稱「王繁臺」者之照片，供渠等指認，均
    稱與本案之被告本人相貌並不相同。(2)被害人乙○○於原審審理時稱：「當時我
    們接洽的是一位自稱王銘仁者，他以台燁公司業務經理身份向我們購買堆高機，
    當時價金四十七萬二千五百元，以五萬元現金及王繁台支票支付，付款人為台東
    區中小企業銀行」、「（李金山及甲○○是否與你接洽？）沒有」（見原審八十
    九年十月十六日筆錄）；(3)被害人即告訴人江清瑞於原審審理時稱：「（在庭被
    告是否為向妳買傢俱的王繁臺？）不是」、「（被告在公司從事何工作？）該地
    是一個冷凍庫，他在搬運，不像是老闆」、「（王繁臺開什麼票給你？）台燁公
    司台銀的支票，票面額為八萬六千元與十四萬三千元，九月交易，開一個月的票
    」、「（之前是否指認被告是同夥？）對，因為之前我在公司有看過他」、「（
    送貨交何人？）王繁臺」（見原審九十年二月十四日筆錄）；(4)被害人吳益興於
    本院審理時則稱：「（八十二年間是否有名自稱王繁臺的人向妳買機車？）是，
    他是八十六年十月間說台燁公司的人要買三台機車，我就到我店附近的台燁公司
    查看，看到公司負責人為王繁臺，但後來他們開給我的票跳票了」、「（當時買
    機車的人是否為在庭被告？在該公司是否看見被告？不是，沒有」、「（送貨到
    哪裡？）在孔仔路台燁公司」（見原審九十年二月十四日筆錄）；(5)另被害人溫
    家碩於本院審理時證稱：「對方打電話說他是鳳吉購物，要我到他店內接洽，我
    看桂林他店內看見現場貨物很多，但未注意他身分為何」、「（當初接洽的人是
    否為在庭被告？）不是」（見原審九十年二月十四日筆錄）(6)又證人孫聰敏即本
    案查獲時持有贓物之人證稱：「因為當初是棋農公司郭崑值寄放在我這裡的，至
    於貨物何來我不知道。後來統華公司說這些貨是他們被這騙的貨物」、「（是否
    見過在庭被告？）沒有」（見原審九十年二月十四日筆錄）。上開被害人或與被
    告未曾謀面，或僅曾見過被告出現於台燁公司之倉庫，均否認被告係與渠等為交
    易行為之人，亦否認將貨物交付與被告，其等於警訊中指認被告與李金山同夥，
    係因曾在台燁公司見過被告，然依據被害人前開陳述，僅能證明被告任職於台燁
    公司，並不足以證明被告任職於該公司期間，與李金山及其同夥之間，有何犯意
    聯絡及行為分擔。
(二)被告提供證件予李金山登記為敬廷公司及同徠公司之負責人並請領支票供李金山
    使用等情，雖經被告供認不諱，並有高雄縣政府建設局及高雄市政府建設局函覆
    前開公司之設立登記事項卡、營利事業登記證及甲○○票據往來明細在卷足參，
    然本案李金山等人係以「台燁公司」之名義對外行騙，所簽具之票之發票人為「
    王繁臺」，業據上開被害人指訴綦詳，並有前開支票及王繁台之支票往來明細可
    資為證（見警訊調查卷），參諸被告以其名義所請領交由李金山使用之支票，於
    本案發生（八十四年十月）後，迄至八十五年三、三月間才有退票紀錄，有高雄
    市票據交換所九十年一月八日高市票交業乙字第九八號函所附票據往來明細附卷
    可稽，足見李金山並未持被告所請領之支票，偽以「敬廷公司」及「同徠公司」
    之名義行騙，被告前開登記為公司負責人及請領支票之所為，與本件李金山詐欺
    取財犯行既無關聯，尚難以被告有提供支票予李金山使用之事實，遽論被告與李
    金山間，就李金山等人之詐欺取財犯行有犯意聯絡及行為分擔。
(三)證人即同案被告李金山於原審審理時證稱：「（是否你提議要他擔任敬廷、同徠
    企業負責人並請領支票？）是，但後來辦出來後並沒有營業，請領支票是因為我
    需要週轉，叫他領支票借我用」、「（領來支票放何處？）我放家裡，後來被調
    查局人員收走了，我並沒有被退票過」、「（拿去何用？）支付貨款」、「（是
    否說明何情況？有無報酬？）沒有，只有告訴他我被拒絕往來，先請支票給我用
    ，以後公司亦可用」等語（見原審九十年二月十四日筆錄），而本案被查獲，係
    因被告發覺情況有異，而通知丁○○等被害人之事實，亦經被害人丁○○陳述無
    誤，足認被告辯稱：任職期間並不知李金山等人係一詐騙集團等語，應可採信。
四、綜上所述，被害人丙○○等人之指訴，並不足以證明被告有對被害人施用詐術，
    而被告登記為負責人之敬廷公司、同徠公司及其所請領之支票均未與本件詐欺事
    實無涉，不論被告應李金山之請而登記為前開二家公司負責人並請領支票供李金
    山使用之目的為何，均不足以之做為被告涉犯本件詐欺犯行之依據，本院又查無
    證據足資證明被告於任職台燁公司期間，知悉李金山等人之詐欺犯行，且與李金
    山等人間有犯意聯絡或行為之分擔，自不得僅因被告在台燁公司任職即認定其與
    李金山等人均為共同正犯。此外，復查無其他積極證據足資證明被告有公訴意旨
    所指偽造文書、詐欺取財犯行，揆諸前揭說明，自應為被告無罪之諭知。原審法
    院諭知被告無罪，並無不合，檢察官上訴意旨指摘原判決不當，為無理由，應予
    駁回。
據上論結，應依刑事訴訟法第三百六十八條，判決如主文。
本案經檢察官陳新慶到庭執行職務。
中    華    民    國      九十      年       六       月  十五      日
                              臺灣高等法院高雄分院刑事第六庭
                                  審判長法官  王憲義
                                        法官  張意聰
                                        法官  范惠瑩
右正本證明與原本無異。
不得上訴。
                                      書記官  馬蕙梅
中    華    民    國      九十      年       六       月      十九      日
                                                                        Ｑ


司法院資訊處製作；財團法人民間司法改革基金會備份。
